臺灣高等法院臺中分院刑事判決　　　　96年度上訴字第1767號
上　訴　人
即　被　告　丙○○
　　　　　　　　　　1號4樓
上列上訴人因違反商業會計法等案件，不服臺灣臺中地方法院95
年度訴字第2340號中華民國96年4月17日第一審判決（起訴案號
：臺灣臺中地方法院檢察署94年度偵緝字第1035號），提起上訴
，本院判決如下：
      主  文
原判決撤銷。
丙○○共同依法受託代他人處理會計事務之人員以明知為不實之
事項，而填製會計憑證，處拘役拾日，減為拘役拾伍日，如易
科罰金，以銀元佰元即新台幣玖佰元折算壹日，扣案之林文賓
簽帳單壹張沒收；又共同以非法方法，剝奪人之行動自由，處拘
役伍拾日，減為拘役貳拾伍日，如易科罰金，以銀元佰元即新
台幣玖佰元折算壹日。應執行拘役參拾柒日，如易科罰金，以銀
元佰元即新台幣玖佰元折算壹日，扣案之林文賓簽帳單壹張沒
收。
      事  實
一、緣蔣承澤（原名蔣穎財，經台灣台中地方法院以九十三年度
    訴字第二○一○號刑事判決定應執行刑有期徒刑十一月，上
    訴後，由本院以九十四年度上訴字第一二八七號刑事判決駁
    回上訴確定）利用與不知情之張文榮（業經檢察官為不起訴
    處分）在臺中市○區○○路一五九之一號一樓合資開設「華
    梵企業有限公司」（下稱華梵公司，張文榮登記為名義負責
    人），蔣承澤為該公司之實際負責人，屬公司法第八條所規
    定之公司負責人，為商業會計法第四條所稱之商業負責人，
    蔣承澤並雇用凌嘉聲（經台灣台中地方法院以九十三年度訴
    字第二○一○號判處有期徒刑三月，上訴後，由本院以九十
    四年度上訴字第一二八七號案受理，嗣經撤回上訴而確定）
    及丙○○在華梵公司分別擔任店長及業務員，丙○○為受蔣
    承澤、凌嘉聲之託代蔣承澤、凌嘉聲處理會計事務之人員，
    屬於商業會計法第七十一條第一項所稱之依法受託代他人處
    理會計事務之人員。丙○○、蔣承澤、凌嘉聲均明知與財團
    法人聯合信用卡處理中心（下稱聯合信用卡中心）所簽訂之
    特約商店合約，應以實際消費之簽帳單始得向信用卡中心請
    款，不得接受任何非消費性之簽帳融資貸款，蔣承澤、凌嘉
    聲竟基於重利、意圖為自己不法所有之詐欺取財及明知為不
    實事項而填製會計憑證之概括犯意聯絡，在華梵公司內同時
    從事販賣電腦及招攬持有信用卡而出於急迫急需現款使用之
    持卡人前往借款，由該人到華梵公司，以華梵公司向中國信
    託商業銀行訂立特約商店合約書所取得之刷卡機、空白簽帳
    單等設備，連續多次以「假消費、真刷卡」之方式貸與現金
    ，並預扣利息，變相將款項出借予經濟急迫、急需現款之借
    款人，而牟取與原本顯不相當之重利，並以前揭手法，製作
    並無交易事實、屬商業會計原始憑證之簽帳單，經未實際消
    費之借款人簽名確認後，充作借款金額而借款予未實際消費
    之借款人，並將該不實簽帳單彙送信用卡中心或發卡銀行請
    款，而於貸放款項後之三日內，向中國信託商業銀行詐領簽
    帳款，致中國信託商業銀行之承辦人員陷於錯誤，而以電匯
    方式依刷卡金額撥款至華梵公司所開立之中國信託商業銀行
    公益分行帳號000000000000帳戶內，從中獲取不法經濟所得
    ，使該發卡銀行受有呆帳風險，足生損害於該發卡銀行。於
    九十二年五月十八日有林子揚帶同陷於經濟窘迫、急需現款
    之林文賓（已於九十四年七月十三日改名林泯威，以下仍以
    林文賓稱之）前來借款，因蔣承澤、凌嘉聲不在華梵公司內
    ，遂由凌嘉聲與林文賓在電話中談妥以信用卡刷卡八千八百
    九十元，扣除利息七百十元後，實得現金八千一百八十元之
    條件，而丙○○明知林文賓未於華梵公司進行實質消費，仍
    與蔣承澤、凌嘉聲基於重利、共同意圖為自己不法所有之詐
    欺取財及明知為不實事項而填製會計憑證之犯意聯絡，以上
    揭「假消費、真刷卡」之方式，由林文賓交付其所有台新商
    業銀行所發行之卡號0000000000000000號信用卡，由丙○○
    於以信用卡刷卡機刷卡八千八百九十元，扣除七百十元之利
    息後，當場交付現金八千一百八十元予林文賓收受，而取得
    相當於年息百分之一百零四點一六而與原本顯不相當之重利
    （0000-000=8180, 710/8180x12=1.0416），並於刷卡簽帳
    後，將不實刷卡消費紀錄，登載於其業務上作成足以證明華
    梵公司會計事項發生之屬於商業會計原始憑證之簽帳單上，
    並將該記載不實事項之簽帳單送聯合信用卡中心向銀行請款
    。
二、緣乙○○積欠蔣承澤債務未能如期清償，蔣承澤於九十二年
    五月五日下午，得知乙○○將於當日在臺中縣烏日鄉○○路
    之長虹傢俱店標會，即委由鄭士平、丙○○代為至長虹傢俱
    店帶乙○○回華梵公司，丙○○遂與蔣承澤、鄭士平共同基
    於妨害自由之犯意聯絡，於九十二年五月五日下午四時多許
    ，由鄭士平駕車，丙○○坐在後座，自華梵公司出發，至當
    日下午五時五十分許找到長虹傢俱店，見乙○○在該店門口
    ，即命乙○○上車，坐在丙○○之左邊，然於乙○○上車駛
    離長虹傢俱店不遠後，得知乙○○之互助會於當日晚間八點
    許在長虹傢俱店要開標，遂又開車載乙○○回至長虹傢俱店
    ，由鄭士平陪同乙○○先去標會，丙○○則在店前等候，但
    乙○○未得標，丙○○、鄭士平遂續命乙○○上車，將乙○
    ○帶回華梵公司等候蔣承澤回來，而以此非法方法剝奪乙○
    ○之行動自由，嗣丙○○於同日晚間十一時多許始離開華梵
    公司。
三、嗣蔣承澤於翌日凌晨一時許回到華梵公司，續與另三名真實
    姓名年籍均不詳之成年男子，共同對乙○○妨害自由，直至
    乙○○以電話向友人林朝陽借得十萬元支票，及乙○○之父
    親林西湖（業於九十三年二月十四日因癌症過世）與乙○○
    之友人袁淑貞攜帶現金一萬元，並簽發面額三十七萬元本票
    一紙及九十二年五月六日之保證書後，乙○○始得以離去，
    乙○○因此事而於九十二年五月十六日報案，經警於同年月
    十九日下午六時許，持本院核發之搜索票前往臺中市○區○
    ○路一五九之一號及同路一六一號搜索，當場扣得林文賓之
    簽帳單一張、其餘簽帳單九張、刷卡機一臺、華梵公司設於
    中國信託商業銀行公益分行之前開存摺一本及空白商業本票
    十二張等物。
四、案經乙○○訴由臺中縣警察局霧峰分局報請臺灣臺中地方法
    院檢察署檢察官偵查起訴。
      理  由
壹、有罪部分：
一、訊據被告丙○○坦承其於犯罪事實一所示之時、地以證人林
    文賓之台新商業銀行信用卡刷卡八千八百九十元，扣除七百
    十元之利息後，當場交付現金八千一百八十元及於犯罪事實
    二所示之時、地，受證人蔣承澤之委託，與證人鄭士平一起
    前往長虹傢俱店帶證人乙○○回華梵公司之事實，惟否認犯
    罪，辯稱：林文賓有購買電腦，伊係依凌嘉聲指示操作刷卡
    ，並不知係違法，因鄭士平對臺中縣烏日鄉的路不熟，而伊
    對該處稍微熟悉，所以聽到蔣承澤要鄭士平去長虹傢俱店找
    乙○○，伊就說可以帶路而與鄭士平一起去，但實際上，伊
    不知道去長虹家具店作何事，嗣於長虹傢俱店碰到乙○○，
    乙○○當時在傢具店與其他會員聊天，是她指示伊等帶她到
    華梵公司，在車上及華梵公司她都可以通電話，伊等均未妨
    害她的行動自由云云。惟查：
  (一)被告為林文賓「假消費、真刷卡」部分：
  、此部分犯罪事實，業據被告於原審自白，並有證人凌嘉聲
      、張文榮於偵查中之證述及證人林文賓於警詢、偵查中之
      證述，被告於原審及本院審理時，對證人凌嘉聲、張文榮
      於偵查中及證人林文賓於警詢時、偵查中所為陳述之證據
      能力表示沒有意見，依刑事訴訟法第一百五十九條之五第
      二項規定，證人凌嘉聲、張文榮於偵訊中及證人林文賓於
      警詢時、偵查中所為之陳述，應有證據能力。此外，被告
      與蔣穎財、凌嘉聲就林文賓刷卡之簽帳單，已依合約向中
      國信託商業銀行詐領得假消費之款項一節，亦有中國信託
      商業銀行九十三年七月二日中信銀業000000000
      0九號函所附之特約商店合約書、中國信託商業銀行九十
      三年七月二十日中信銀業0000000000○號函附
      信用卡交易明細表在卷可稽，另有證人林文賓之簽帳單一
      張及刷卡機一臺扣案可證。
  、被告雖辯稱：林文賓有購買電腦云云，另證人凌嘉聲於原
      審法院九十三年度訴字第二○一○號審理時改稱：刷卡人
      確實有來消費購買一些華梵公司之電腦產品後，其個人再
      跟刷卡人折價九五折左右回收過來，自己賺取差價云云。
      然林文賓當日係前往刷卡借款業據其於警訊、偵查時證述
      綦詳如上述，林文賓已急迫需款，當天如何有多餘金錢再
      向華梵公司購買電腦，足見林文賓於九十二年五月十八日
      之消費確屬虛假。且衡諸常情，焉有消費者會將所購買之
      物品，當場隨即再以九五折左右之價格回售予出售者，當
      場虧損錢財之理？被告所辯及證人凌嘉聲上開所述，均不
      足採信。
  、被告與蔣承澤、凌嘉聲共同利用華梵公司提供林文賓「假
      消費、真刷卡」之方式貸款現金，以賺取利息之重利、詐
      欺取財及明知為不實事項而填製會計憑證之犯行，事證明
      確，應堪認定。
  (二)被告對乙○○妨害自由部分：
  、證人乙○○於九十二年八月十九日於偵查中證述：「九十
      二年五月五日當天綽號『阿平』、『阿輝』開轎車去押我
      ，他很兇的說『小蔣』在找我，命令我上車，因為我會害
      怕，只好上車，他載我到華梵電腦公司」等語 (與其警訊
      及嗣後於審理中所述均相符，並無顯有不可信之情況，自
      有證據能力，得採酌)，於本院審理時證述：當日我要去
      標會，正好到那裡，鄭士平 (即阿平)下來叫我上車，被
      告沒下車，但他們是同夥的，被告坐後座，在我的旁邊，
      阿平駕駛，一個開車、一壹個押人，被告對我說：不能讓
      妳下去。我說我正好要標會，能不能讓我先標會，阿平打
      電話給小蔣即蔣承澤，請示後，才帶我回去標會，阿平帶
      我回去到樓上標會，被告在車上，我如果沒有標到這個會
      ，就沒有辦法還小蔣錢，當時會首不在，一群人也不知道
      怎麼回事，阿平就坐我旁邊，我不敢講，我在車上打電話
      ，是向我老師商量錢的事情，他們就直接將車開到他們的
      店，叫我坐著等小蔣回來，我在公司打電話，那是阿平逼
      我要錢，我在打電話求助我的朋友等語。依證人乙○○上
      開所述，可知證人乙○○於九十二年五月五日在長虹傢俱
      店前，確係遭證人鄭士平及被告開車攔截，違反其意願被
      載往華梵公司，並未主動要求鄭士平及被告載其前往華梵
      公司，其在車上及華梵公司打電話係在鄭士平及被告之監
      控下向其老師及朋友洽借現款。被告辯稱：乙○○當時在
      傢具店與其他會員聊天，是她指示伊等帶她到華梵公司，
      在車上及華梵公司她都可以通電話，伊等均未妨害她的行
      動自由云云，顯係脫卸之詞，核無可採。
  、被告另辯稱：因鄭士平對臺中縣烏日鄉的路不熟，伊對該
      處稍微熟悉，所以聽到蔣承澤在電話中要鄭士平去長虹傢
      俱店找乙○○，伊就說可以帶路而與鄭士平一起去云云。
      惟證人鄭士平於原審法院九十六年三月二十九日審理時證
      述：蔣承澤要其去臺中縣烏日鄉之長虹傢俱店找乙○○要
      會錢，但其對那邊的路不熟，丙○○說那邊的路他熟，蔣
      承澤聽到，就叫丙○○帶其去，所以伊就開車載丙○○去
      找，但到臺中縣烏日鄉附近，因找不路所以在附近繞等語
      。苟被告對於臺中縣烏日鄉的地理環境熟悉，何以至該鄉
      仍需尋找多時而無法立即找到長虹傢俱店之位置，足徵被
      告並非僅因對臺中縣烏日鄉之路比較熟悉，方與鄭士平一
      同前往長虹傢俱店，應係在出發前，即與蔣承澤、鄭士平
      共同基於妨害乙○○自由之犯意聯絡，要前往押證人乙○
      ○回至華梵公司甚明。
  、再證人蔣承澤於九十二年五月二十二日警詢時陳稱：其聽
      說乙○○當日會去長虹傢俱標會，所以麻煩丙○○、阿平
      去找乙○○等語；於九十三年三月十二日偵訊中亦供承：
      其叫阿平、阿輝去找乙○○的，因為其知道她當天要標會
      等語，被告於本院審理時對證人蔣承澤上開警訊、偵查中
      所述並無異議，本院審酌證人蔣承澤該等陳述並何不當，
      自有證據能力，證人蔣承澤於九十四年一月十九日在原審
      法院九十三年度訴字第二○一○號刑事案件審理時陳述：
      阿平就是鄭士平等語明確。對照被告於原審法院準備程序
      時坦認：在車上，伊有聽到鄭士平問乙○○，為何都不接
      蔣承澤的電話，並聽到他們二人在談錢的事情，鄭士平說
      沒錢也要說一聲等語無訛，可見蔣承澤在被告與鄭士平開
      車前往長虹傢俱店前，應有告知被告及鄭士平係為債務問
      題要求被告及鄭士平專程去長虹傢俱店找乙○○之情甚明
      。證人蔣承澤、鄭士平雖於原審法院九十六年三月二十九
      日審理時到院附和被告說詞而證述：蔣承澤沒有告訴丙○
      ○及鄭士平關於乙○○欠蔣承澤錢的事情云云，然審之證
      人蔣承澤、鄭士平均為本案妨害自由之共犯，其上開所述
      ，或為淡化其自己參與本案之角色行為，或為迴護被告之
      詞，尚難據為有利被告之認定。
  、綜上，被告於九十二年五月五日有與蔣承澤、鄭士平共同
      以非法方法剝奪證人乙○○之行動自由，事證明確，亦堪
      認定。
二、被告行為後，商業會計法第七十一條第一款關於：「商業負
    責人、主辦及經辦會計人員或依法受託代他人處理會計事務
    之人員有左列情事之一者，處五年以下有期徒刑、拘役或科
    或併科新臺幣十五萬元以下罰金：一、以明知為不實之事項
    ，而填製會計憑證或記入帳冊者。」之規定，已於九十五年
    五月二十四日修正公布為：「商業負責人、主辦及經辦會計
    人員或依法受託代他人處理會計事務之人員有下列情事之一
    者，處五年以下有期徒刑、拘役或科或併科新臺幣六十萬元
    以下罰金：一、以明知為不實之事項，而填製會計憑證或記
    入帳冊。」，並自同年月二十六日起施行。比較上述新、舊
    法之規定後，以舊法較有利於被告，本件應適用九十五年五
    月二十四日修正公布前商業會計法第七十一條第一款之規定
    論處。
三、被告行為後，刑法業於九十四年一月七日修正，於同年二月
    二日公布，並於九十五年七月一日施行。按行為後法律有變
    更者，適用行為時之法律，但行為後之法律有利於行為人者
    ，適用最有利於行為人之法律，修正後即現行刑法第二條第
    一項定有明文。又按比較新舊法，應就罪刑有關之共犯、未
    遂犯、想像競合犯、牽連犯、連續犯、結合犯，以及累犯加
    重、自首減輕暨其他法定加減原因（如身分加減）與加減例
    等一切情形，本於統一性及整體性原則，綜其全部罪刑之結
    果而為比較，此有最高法院九十五年五月二十三日第八次刑
    庭會議決議第一、（四）則可資參照。
    九十四年二月二日修正公布，九十五年七月一日施行之刑
      法第三十三條第五款修正為：「主刑之種類如下：五、罰
      金：新臺幣一千元以上，以百元計算之」，比較修正前後
      之規定，修正前之規定有利於被告。依刑法第二條第一項
      規定，應適用修正前之規定。
    被告行為後，刑法第五十五條牽連犯之規定，於九十四年
      一月七日修正公布刪除，並於九十五年七月一日施行，比
      較新、舊法規定，修正後之規定對於被告較不利，依刑法
      第二條第一項規定，應適用修正前刑法第五十五條牽連犯
      之規定。
四、被告於經濟週轉困難之證人林文賓急迫之際，貸與金錢而收
    取與原本顯不相當之重利，又以借貸款冒稱消費款，將不實
    消費紀錄登載於會計原始憑證，使銀行陷於錯誤而如數撥款
    ，核其所為，係犯刑法第三百四十四條之重利罪、第三百三
    十九條第一項之詐欺取財罪、九十五年五月二十四日修正公
    布前之商業會計法第七十一條第一款之以明知為不實之事項
    而填製會計憑證罪；被告對乙○○部分，係犯刑法第三百零
    二條第一項之以非法方法，剝奪人之行動自由罪。被告為華
    梵公司之業務員，受蔣承澤、凌嘉聲之託代蔣承澤、凌嘉聲
    處理會計事務之人員，屬於商業會計法第七十一條第一項所
    稱之依法受託代他人處理會計事務之人員，而蔣承澤為華梵
    公司之實際負責人，凌嘉聲為該公司之店長，林文賓則為圖
    假消費真刷卡而與被告及蔣承澤、凌嘉聲基於共同意圖為自
    己不法所有詐欺取財及明知為不實之事項而填製不實會計憑
    證之犯意聯絡為上開犯行，被告與蔣承澤、凌嘉聲、林文賓
    間，係共同犯刑法第三百三十九條第一項詐欺取財罪及九十
    五年五月二十四日修正公布前之商業會計法第七十一條第一
    款之以明知為不實之事項而填製會計憑證罪（林文賓雖非從
    事該業務之人，而無該特定關係，然因其與有特定關係之經
    辦會計人員共同實施，依刑法第三十一條第一項之規定，仍
    應以共犯論）。被告與蔣承澤、凌嘉聲間，就上開所犯刑法
    第三百四十四條之重利罪間，亦有犯意之聯絡及行為之分擔
    ，為共同正犯，另被告與蔣承澤、鄭士平間，就上開所犯刑
    法第三百零二條第一項之以非法方法，剝奪人之行動自由之
    犯行，有犯意之聯絡及行為之分擔，為共同正犯 (本案被告
    重利、詐欺取財、明知為不實之事項而填製會計憑證、妨害
    自由之犯行，均已達著手實行階段，無論依修正前、後之刑
    法第二十八條規定，均成立共同正犯，並無新、舊法何者較
    有利於被告之可言，應適用修正後刑法第二十八條之規定)
    。被告所犯上開刑法第三百四十四條之重利罪、第三百三十
    九條第一項之詐欺取財罪、九十五年五月二十四日修正公布
    前之商業會計法第七十一條第一款之明知為不實之事項而填
    製會計憑證罪三罪間，有方法結果之牽連關係，應依修正前
    刑法第五十五條之規定，從一重之九十五年五月二十四日修
    正公布前之商業會計法第七十一條第一款之明知為不實之事
    項而填製會計憑證罪處斷。被告所犯九十五年五月二十四日
    修正公布前之商業會計法第七十一條第一款之明知為不實之
    事項而填製會計憑證罪及刑法第三百零二條第一項之以非法
    方法，剝奪人之行動自由罪間，犯意各別，罪名互殊，應分
    論併罰。原審予以論罪科刑固非無見，惟查原審未及適用九
    十六年罪犯減刑條例規定減刑尚有未洽，被告上訴否認犯罪
    雖無理由，然原審判決既有如上未當之處，應由本院將其撤
    銷改判，爰審酌被告被告不思正途獲取所需，竟圖私利，以
    「假消費、真刷卡」之方式貸與林文賓現金，又為代蔣承澤
    解決乙○○積欠之債務，竟尋協商及訴訟以外之方式，以非
    法方法剝奪乙○○之行動自由，造成乙○○精神上之痛苦，
    犯後又避重就輕，否認與共犯有犯意聯絡，惡性非輕，惟考
    之其所為「假消費、真刷卡」之行為僅有一次，亦非主要經
    營者，且其僅受蔣承澤之託強押乙○○回華梵公司，非屬行
    動之主要策劃者，又於九十二年五月六日乙○○遭受暴力行
    為時，並不在場（見後述），足見其尚非主謀等一切情狀，
    分別量處如主文第二項所示之刑，並依九十六年度罪犯減刑
    條例第二條第一項第三款之規定減輕其刑並依修正前刑法第
    四十一條第一項前段規定諭知易科罰金之折算標準 (比較九
    十四年二月二日修正公布，九十五年七月一日施行前後之刑
    法第四十一條第一項前段規定，以修正前之規定有利於被告
    ，依刑法第二條第一項規定應適用修正前之規定)及定其應
    執行刑。扣案之證人林文賓簽帳單一張，為蔣承澤、凌嘉聲
    所有供被告等犯罪所用之物，依法宣告沒收。至扣案之刷卡
    機一臺，係中國信託商業銀行股份有限公司所有，僅授權使
    用而已，雖為被告與蔣承澤、凌嘉聲供犯罪所用之物，但非
    屬被告所有，亦非屬違禁物，爰不予宣告沒收；扣案之其餘
    簽帳單九張、華梵公司設於中國信託商業銀行公益分行之前
    開存摺一本及空白商業本票十二張，與被告所犯本件罪行無
    涉，亦不予宣告沒收。
貳、不另為無罪諭知部分：
一、公訴意旨另以：
    被告丙○○與蔣承澤、凌嘉聲共同基於重利、詐欺取財及
      明知為不實事項而填製會計憑證之概括犯意聯絡，在華梵
      公司內，見有陷於經濟急迫、急需現款之(一)乙○○自九十
      二年三月十一日起陸續以支票或本票向證人蔣承澤借款六
      次（依序為六萬元、九萬元、十萬元、十二萬元、十九萬
      元、十九萬元），合計共七十五萬元；(二)陳和利於同年五
      月十六日（起訴書誤載為同年三月十六日，業經檢察官當
      庭更正）前往華梵公司，由凌嘉聲刷卡金額四萬一千九百
      九十元，預扣利息三千九百九十元，取得三萬八千元；(三)
      江永吉於同日前往刷卡一萬六千元，預扣利息一千二百八
      十元，取得一萬四千七百二十元；(四)乙○○於九十二年五
      月五日九時許，以其母陳針之復華商業銀行第0000000000
      000000號信用卡，以前開「假消費、真刷卡」之方式，由
      凌嘉聲刷卡借款金額二萬元，預扣一千四百元利息，實拿
      一萬八千六百元，用以支付前開借款之利息，嗣後被告與
      蔣承澤、凌嘉聲即分別以上開手法，將前開不實消費事項
      填載於簽帳單上，並於同年月十六日、十八日向中國信託
      商業銀行請領而如數獲取上開刷卡金額，因認被告此部分
      亦涉犯刑法第三百四十四條之重利罪嫌、第三百三十九條
      第一項之詐欺取財罪嫌、商業會計法第七十一條第一款之
      明知為不實之事項而填製會計憑證罪嫌云云。
    乙○○於九十二年五月五日晚間遭被告及鄭士平帶回華梵
      公司後，因四處打電話向友人籌錢未果，渠等再命另三名
      不詳姓名之成年男子，將乙○○強押帶往大肚山上命其繼
      續設法籌錢，以此非法方式，剝奪乙○○之行動自由，期
      間，並恐嚇乙○○稱：「不能還錢就將你關入狗籠內」，
      使乙○○心生畏懼；迄翌日上午十時許，乙○○以電話向
      友人林朝陽借得十萬元支票，經蔣承澤命人前往向林朝陽
      領取（之後亦有兌現）外，另由林西湖與袁淑貞即乙○○
      之友人攜帶現金一萬元與蔣承澤等人約在臺中市○○路與
      漢口路之某泡沫紅茶店內碰面協商，袁淑貞要求先給付現
      金一萬元後任乙○○離去，惟未獲蔣承澤等人同意，直至
      林西湖、袁淑貞各簽發面額三十七萬元本票一紙及九十二
      年五月六日之保證書後，乙○○始得以離去，因認被告此
      部分涉犯刑法第三百零二條第一項之妨害自由罪嫌云云。
二、按犯罪事實應依證據認定之，無證據不得認定犯罪事實；又
    不能證明被告犯罪者，應諭知無罪之判決，刑事訴訟法第一
    百五十四條第二項、第三百零一條第一項分別定有明文。次
    按所謂認定犯罪事實之證據，係指足以認定被告確有犯罪行
    為之積極證據而言，該項證據自須適合於被告犯罪事實之認
    定，始得採為斷罪之資料；又事實之認定，應憑證據，如未
    能發現相當確實證據，或證據不足以證明，自不能以推測或
    擬制之方法，以為裁判之基礎；又認定犯罪事實所憑之證據
    ，無論係直接證據或間接證據，其為訴訟上之證明，須於通
    常一般之人均不致有所懷疑，而得確信其為真實之程度者，
    始得據為有罪之認定，倘其證明尚未達到此一程度，而有合
    理之懷疑存在，復無其他調查途徑可尋，法院即應為無罪之
    判決，最高法院二十九年上字第三一○五號、四十年臺上字
    第八六號、七十六年臺上字第四九八六號判例著有明文。
三、公訴人認被告涉有上開一、(一)、(二)、(三)、(四)之重利、詐欺取
    財、明知為不實之事項而填製會計憑證罪嫌，及涉有於九十
    二年五月六日對乙○○妨害自由之行為，係以證人凌嘉聲於
    警詢時及偵查中之供述，證人陳和利於警詢時及偵查中之證
    述，證人乙○○於警詢時、偵查中及原審法院九十三年度訴
    字第二○一○號刑事案件審理時之證述，證人袁淑貞於偵查
    中及原審法院九十三年度訴字第二○一○號刑事案件審理時
    之證述，證人林西湖於偵查中之證述，及其餘之簽帳單九張
    、蔣承澤所有之空白商業本票十二張，為其主要依據。訊據
    被告堅決否認有何此部分之犯行，於原審時即辯稱：其僅有
    為林文賓刷卡而已，沒有替其他人刷卡換現金，也沒有參與
    借款給乙○○之事宜；其於九十五年五月五日晚間十一時多
    許離開華梵公司後，翌日並沒有見到乙○○等語。
四、經查：
（一）重利、詐欺取財、明知為不實之事項而填製會計憑證罪嫌
      部分：
  １、證人乙○○係自九十二年三月十一日起，陸續以支票或本
      票向證人蔣承澤借款六次（依序為六萬元、九萬元、十萬
      元、十二萬元、十九萬元、十九萬元），合計共七十五萬
      元，業據證人乙○○於九十二年八月十九日偵訊時證述明
      確；且證人乙○○另於九十二年五月十六日、九十二年五
      月十九日警詢時，及於九十四年三月二十三日本院九十三
      年度訴字第二○一○號刑事案件審理時，均證述係向證人
      蔣承澤借款等情無隱，核與證人蔣承澤於原審法院證述情
      節相符，由證人乙○○、蔣承澤之證言，可資證明被告並
      無參與借款七十五萬元予證人乙○○之重利犯行。
　２、證人凌嘉聲於九十四年八月二日偵訊時證述：有關「假消
　　　費、真刷卡」是其自己所為，但有時候其會請丙○○為客
　　　人刷卡，再由丙○○付現金給客人等語綦詳，於原審法院
      九十三年度訴字第二○一○號刑事案件於九十三年十月二
      十八日行準備程序時亦坦認：其以「假消費、真刷卡」之
      方式，對借款人乙○○、林文賓、江永吉、陳和利貸予現
      金等情，足見華梵公司之「假消費、真刷卡」業務，是主
      要是由證人凌嘉聲處理。再遍觀全卷，僅有證人林文賓證
      稱其至華梵公司刷卡換現金時，是由被告辦理等情，而證
      人陳和利於九十二年六月二十三日警詢時則證稱：係由凌
      嘉聲辦理刷卡換現金等語無訛；證人乙○○於九十二年五
      月十九日警詢時證述：於九十二年五月五日係由凌嘉聲持
      其母陳針之復華商業銀行第0000000000000000號信用卡，
      以「假消費、真刷卡」之方式，刷卡借款金額二萬元，預
      扣一千四百元利息，實拿一萬八千六百元，用以償還債務
      等語；且證人乙○○於九十二年八月十九日偵訊時證述：
      凌嘉聲是負責刷卡的等語；另於九十四年三月二十三日本
      院九十三年度訴字第二○一○號刑事案件審理時，亦證稱
      ：係由蔣承澤、凌嘉聲為其刷卡換現金等情，顯見關於證
      人陳和利、江永吉及證人乙○○以其母親陳針之信用卡刷
      卡換現金之行為，均為證人凌嘉聲所為，被告並無參與甚
      明。
　３、另外，扣案之其餘簽帳單九張、蔣承澤所有之空白商業本
      票十二張，均僅能證明除林文賓以外之刷卡事實，及蔣承
      澤放款之事實，尚無法直接證明被告有此部分之重利、詐
      欺取財、明知為不實之事項而填製會計憑證之行為。
  ４、綜上，依公訴人所舉之證據，並無法證明被告有與蔣承澤
      、凌嘉聲共犯此部分之重利、詐欺取財、明知為不實之事
      項而填製會計憑證罪嫌。
（二）九十二年五月六日對乙○○妨害自由部分：
  １、證人蔣承澤於原審法院九十六年三月二十九日審理時證述
      ：於九十二年五月六日向乙○○催討債務之過程中，都沒
      有見到丙○○等語明確；證人鄭士平亦於當日結證：其於
      九十二年五月六日到華梵公司時，當時蔣承澤約林西湖去
      泡沫紅茶店，其有跟蔣承澤、乙○○一起去，其於當日都
      沒有看到丙○○等情明確，足見被告於九十二年五月六日
      確無與乙○○見面。
　２、再證人乙○○於九十二年五月十六日警詢時、九十二年八
    　月十九日偵訊時、原審法院九十三年度訴字第二○一○號
      刑事案件於九十四年三月二十三日審理時均證稱：在華梵
　　　公司時，蔣承澤又命三名不詳姓名男子以車牌號碼5V-922
　　　9號休旅車將其帶往大肚山附近叫其籌錢等語，徵之證人
　　　乙○○於九十二年五月十六日警詢時，已供稱係綽號「阿
  　  平」、「阿輝」之人於九十二年五月五日晚間強押其至華
      梵公司等情，其後並於九十二年五月十九日於警局當面指
      認綽號「阿輝」之人即為被告，由此可知，茍係由被告於
      九十二年五月六日凌晨押乙○○至大肚山，證人乙○○當
      可明確指認，而不會於警詢時、偵訊中及原審法院九十三
      年度訴字第二○一○號刑事案件審理時均指稱係其他三名
      不詳姓名之男子為之，益徵被告並無參與強押乙○○至大
      肚山上命其繼續設法籌錢，並恐嚇乙○○稱：「不能還錢
      就將你關入狗籠內」等語之犯罪行為。
　３、另外，證人蔣承澤於九十二年五月二十二日警詢時供述：
      乙○○自九十二年五月五日晚間十一時許起至同年月六日
      下午，是與綽號「阿龍」、「阿寶」之成年男子去網咖店
      等語；於九十四年八月二日偵訊時證述：「（問：有無將
      乙○○帶到大肚山？）當時我們在問乙○○為何不接電話
      ，後來又對帳，我們講到三點多，我問他要怎麼辦，他叫
      我帶他去大里找他老師，是我和綽號『戶斗』（臺語）及
      他的二個朋友，共四人帶他去大里的，後來乙○○的老師
      不理他，我們又帶他回公司，之後他又說要去榮總找他朋
      友，因為我很累，我就說我不願意去，我有問乙○○要不
      要休息，他說要早上八點去找他做保險的經理，所以『戶
      斗』（臺語）就帶著乙○○先去榮總，後來又去網咖吃飯
      玩遊戲，早上我們讓他打電話給他的經理，人家也不理他
      ，所以沒有去找，後來才找到他大雅的朋友願意借他一張
      票，才又帶他去拿票」等語明確；而證人蔣承澤於九十四
      年三月二十二日原審法院九十三年度訴字第二○一○號刑
      事案件審理時供述：我所稱之另外三個朋友是「阿平」、
      「阿寶」、「戽斗」等語無誤；於原審法院九十六年三月
      二十九日審理時復證述：是綽號「阿嘉」、「阿寶」的人
      陪乙○○去向林朝陽拿支票，而「戽斗」就是其所稱之「
      阿龍」之人等語；另於九十四年一月十九日原審九十三年
      度訴字第二○一○號刑事案件審理時供述：在泡沫紅茶店
      只有其與鄭士平二個人去而已等語綦詳，則由證人蔣承澤
      上開陳述，可知被告確無參與九十二年五月六日對乙○○
      妨害自由之全部犯行。
  ４、至於證人乙○○於九十二年八月十九日偵訊時雖證述：林
      朝陽答應借其面額十萬元、票期二週之支票，丙○○與「
      阿平」就押其到林朝陽的保險公司向他拿十萬元支票云云
      ，惟此部分之證述不僅與證人乙○○先前所述有所矛盾，
      且與證人蔣承澤、鄭士平之證述不符，自不足採。
  ５、另外，依據證人袁淑貞於偵查中及原審法院九十三年度訴
      字第二○一○號刑事案件審理時之證述，及證人林西湖於
      偵查中之證述，均無證稱被告有於九十二年五月六日下午
      同至臺中市○○路與漢口路泡沫紅茶店內碰面之情事，故
      依證人袁淑貞、林西湖之證言，亦無法為被告此部分不利
      之認定。
  ６、綜上，被告並無參與九十二年五月六日對乙○○之妨害自
      由犯行，堪可認定。
（三）綜上，依公訴人所舉之上開證據，尚難認定被告此部分有
      重利、詐欺取財、明知為不實之事項而填製會計憑證、妨
      害自由之行為，本院亦查無其他積極證據足認被告犯此部
      分罪行，因此部分之重利、詐欺取財、明知為不實事項而
      填載會計憑證罪嫌與前開判罪之重利、詐欺取財、明知為
      不實事項而填載會計憑證部分，有連續犯、牽連犯之裁判
      上一罪關係，另此部分妨害自由罪嫌與前開判罪之妨害自
      由部分，有實質上一罪之關係，爰均不另為無罪之諭知。
、鄭士平（六十年一月一日生，身分證統一編號：Ｚ000000000
    ，住臺中市○○區○○路一四六巷十八弄五號）於原審法院
    九十六年三月二十九日審理時到院證述：其於九十二年五月
    五日開車載丙○○至臺中縣烏日鄉之長虹家具店帶回乙○○
    ，且於九十二年五月六日下午有與蔣承澤、乙○○一起至泡
    沫紅茶店等語，核分別與被告、證人蔣承澤之供述相符，則
    鄭士平是否涉有對乙○○妨害自由罪嫌，宜由檢察官另行偵
    辦，附此敘明。
肆、據上論斷，應依刑事訴訟法第三百六十九條第一項前段、第
    三百六十四條、第二百九十九條第一項前段、九十五年五月
    二十四日修正公布前商業會計法第七十一條第一款、中華民
    國九十六年罪犯減刑條例第二條第一項第三款、第七條、第
    九條、刑法第十一條前段、第二條第一項、第二十八條、第
    三百零二條第一項、第三百三十九條第一項、第三百四十四
    條、第五十五條 (修正前）、第三十八條第一項第二款、第
    四十一條第一項前段 (修正前)、罰金罰鍰提高標準條例第
    二條 (修正前 )、刑法施行法第一條之一第一項、第二項，
    判決如主文。
    本案經檢察官甲○○到庭執行職務。
中　　華　　民　　國　　96　　年　　9　　月　　6  　　日
            刑事第九庭    審判長法　官　陳　筱　珮
                                法　官  余  仕  明
                                法　官  康  應  龍
上列正本證明與原本無異。
如不服本判決應於收受送達後十日內向本院提出上訴書狀，其未
述上訴之理由者並得於提起上訴後十日內向本院補提理由書 (
均須按他造當事人之人數附繕本)。
                                書記官  阮  正  枝
中　　華　　民　　國　　96　　年　　9 　　月　　7 　　日
